臺灣嘉義地方法院刑事判決　　　　　　　　94年度易字第63號
公　訴　人　臺灣嘉義地方法院檢察署檢察官
被　　　告　丙○○○
選任辯護人　林芳榮律師
上列被告因偽造文書案件，經檢察官提起公訴（93年度偵字第65
19號），本院判決如下：
    主  文
丙○○○明知為不實之事項，而使公務員登載於職務上所掌之公
文書，足以生損害於公眾及他人，處有期徒刑肆月，如易科罰金
，以參佰元折算壹日。
    事  實
一、丙○○○為顏青元（業於民國【以下同】79年12月24日死亡
    ）之妻，2人育有子女戊○○、顏榮利、顏萌珠3人，惟顏青
    元另與蔡好生有子女己○○、庚○○及丁○○3 人，且蔡好
    早於57年1月19日即遷入顏青元設於嘉義縣東石鄉型厝村127
    號住處之戶籍，而與顏青元及戊○○、顏榮利、顏萌珠同住
    於上址之三合院式建築物內（未辦理保存登記、坐落於顏青
    元所有、持分為8330分之1200之嘉義縣東石鄉○○○段0000
    -0000 地號土地上【以下簡稱系爭土地】），其時蔡好與顏
    青元已育有己○○（55年6月10日生）1女，2人繼於57年8月
    1 日及62年8月24 日再育有庚○○、丁○○，而顏青元除實
    際撫育該3名非婚生子女外，並於60年3月17 日、62年8月24
    分別認領之。丙○○○雖因此而於顏青元認領己○○等 3名
    非婚生子女前，即搬離上址住處，然丙○○○偶爾會返回該
    處探視子女戊○○、顏榮利、顏萌珠等人，並知悉己○○、
    庚○○及丁○○3人經顏青元撫育之事實。詎顏青元於79年1
    2月24日死亡後，丙○○○明知己○○、庚○○及丁○○3人
    均就顏青元所遺留之系爭土地有法定之繼承權，竟委託不知
    情之代書業者甲○○於89年3月2日代為製作不實之繼承系統
    表，表明顏青元之繼承人僅有丙○○○、戊○○、顏榮利及
    顏萌珠等4 人，並製作遺產分割協議書、切結書，表明戊○○、顏榮利、顏萌珠3 人放棄繼承系爭土地，再利用甲○○
    於89年3月6日將此不實之繼承系統表連同上開遺產分割協議
    書、切結書送往嘉義縣朴子地政事務所（下稱朴子地政事務
    所）辦理系爭土地持分分割繼承登記，使朴子地政事務所承
    辦之公務員於89年3月13 日將系爭土地僅由丙○○○繼承之
    不實事項，登載於職務上所掌之土地登記簿，足以生損害於
    己○○、庚○○、丁○○3 人之繼承權及地政機關關於土地
    繼承事項登記管理之正確性。
二、案經己○○、庚○○、丁○○訴由臺灣嘉義地方法院檢察署
    檢察官偵查起訴。
    理  由
一、訊據被告丙○○○固不否認有委託不知情之代書甲○○製作
    僅列戊○○、顏榮利、顏萌珠為繼承人之繼承系統表、分割
    協議書、切結書，表明其上開子女3 人放棄系爭土地之繼承
    權，再由甲○○於89年3月6日將上開資料持向朴子地政事務
    所，而承辦公務員於89年3月13 日將系爭土地登記於被告名
    下等事實，惟矢口否認有何偽造文書犯行，辯稱：「我不知
    道我先生認領告訴人3 人，我已經離開家裡30年。」云云。
    然查：
（一）被告於89年3月6日親自前往嘉義縣東石鄉戶政事務所（下
      稱東石鄉戶政事務所）申請「顏青元」全戶戶籍謄本，並
      於同日交由不知情之甲○○，據以製作前揭不實之繼承系
      統表及遺產分割協議書、切結書等文件送往朴子地政事務
      所辦理系爭土地繼承登記，而由朴子地政事務所於89 年3
      月13日將系爭土地以分割繼承原因登記予被告1 人名下之
      事實，業據證人即東石鄉戶政事務所承辦人員乙○○、甲○○於本院審理中結證明確（見本院卷第57至60頁、81至
      84頁），復有東石鄉戶政事務所戶籍謄本申請書及後附之
      被告身分證影本、切結文與嘉義縣朴子地政事務所 93年2
      月18日93 朴地一字第994號函附被告所有地籍異動清冊及
      土地登記申請書、繼承系統表、遺產分割協議書、切結書
      、被告之戶籍謄本、被告暨其上述3 名子女戊○○、顏榮
      利、顏萌珠之印鑑證明等影本各1 份在卷足按（見本院卷
      第65至66頁、發查卷第18至37頁）。是被告申請上開戶籍
      謄本並委託不知情之代書甲○○製作僅列其自身及戊○○
      、顏榮利、顏萌珠為繼承人之繼承系統表、分割協議書、
      切結書並持以向朴子地政事務所辦理將系爭土地登記於被
      告名下之事實，應堪認定。
（二）按「遺產繼承人，除配偶外，依左列順序定之：一、直系
      血親卑親屬。…」，民法第1138條第1 款定有明文，又該
      條第1 款當包括婚生或視為婚生子女者而言，亦即非婚生
      子女依同法第 1065條第1項之規定，經生父認領即視為婚
      生子女，經生父撫育者，視為認領。換言之，非婚生子女
      經生父認領或撫育，且僅須其一，即視為婚生子女而有繼
      承權。是本件應審究者，厥為被告是否明知告訴人己○○
      、庚○○及丁○○（以下簡稱告訴人己○○3 人）為其夫
      顏青元所認領或撫育，而視為婚生子女享有繼承權，經查
      ：
    1.告訴人己○○3人之母蔡好於57年1月19日即遷入顏青元設
      於嘉義縣東石鄉型厝村127 號之戶籍內，而與顏青元及戊○○、顏榮利、顏萌珠同住於上址之三合院式建築物內，
      其時蔡好與顏青元已育有己○○1女，2人繼於57年8月1日
      及62年8月24 日再育有庚○○、丁○○，而顏青元除實際
      撫育告訴人3 人外，並於60年3月17日、62年8月24分別認
      領渠等之情，除據告訴人己○○3 人於偵查中具狀指訴綦
      詳，並經告訴人即證人庚○○於本院審理時證述：「我母
      親自57年即搬入現在之戶籍地…，從我有記憶就見過被告
      並稱呼被告大姨…，後來被告就搬出去，只知道她住在高
      雄，但是我還跟她的小孩住一起。…她搬出去後有回來看
      2 個大哥、大姐，我們小時候是由我母親及父親撫養。」
      等語綦詳（見本院卷第49至56頁），並有上開與顏青元同
      址而以蔡好為戶長之戶籍謄本、嘉義縣東石鄉戶政事務所
      93年3月8日九三嘉東戶字第○五○七號函檢送之己○○及
      庚○○認領登記申請書、丁○○出生登記申請書各 1份附
      卷可稽（見發查卷第3頁、第61至65 頁），即告訴人己○○3人確經顏青元認領及撫育之事實，要無疑義。
    2.次查，告訴人己○○3 人於被告離家後，尚與被告之子女
      戊○○、顏榮利、顏萌珠3 人同住，且以兄弟姐妹相稱，
      並均知告訴人己○○3 人姓「顏」，被告於離家後亦曾返
      回探視子女，其中戊○○與被告於64年5月13 日始遷出顏
      青元之上開戶籍至高雄市○○區○○街299 號同住，而顏
      榮利、顏萌珠亦於64年9月8日始遷出上開戶籍至被告高雄
      市之上址同住等情，業據證人庚○○於本院審理時證述明
      確（見本院卷第49至56頁），此亦為被告所不否認，並有
      前揭卷附之顏青元戶籍謄本1 份可按，是被告之子女戊○○、顏榮利、顏萌珠3人與蔡好及告訴人己○○3人共同居
      住長達近7 年之時間，彼此間之關係應相當密切，尤以戊○○離開嘉義縣東石鄉型厝村127 號之住處至告訴人位於
      高雄市之上址同住時，已為17歲之人之智識程度，對於告
      訴人己○○3 人為同父異母之弟妹且經其父撫育而同住之
      事實應知之甚詳；再參以戊○○與被告為母子至親且同住
      之親密關係，自無未將上開情事告知被告之可能；且被告
      又多次返回顏青元上開住處探視其子女，見告訴人己○○
      3 人與其夫顏青元及子女戊○○等人共同生活，並同住一
      處，焉有未查明告訴人己○○3人與顏青元關係之理。
    3.又被告亦自承顏青元之葬禮係由其辦理（見本院卷第96頁
      ），而告訴人己○○3 人於喪禮告別式時均穿孝服等情，
      業據證人庚○○於本院審理時證述無訛（見本院卷第54頁
      ），其證言核與台灣地區一般習俗相符，應堪採信，被告
      既為其夫顏青元辦理喪禮，對於告別式上有告訴人己○○
      3 人披麻戴孝為顏青元服喪乙情，自難諉為不知。其於本
      院審理時供稱：「現在亦記起告訴人己○○3人於顏青元
      之告別式上曾著孝服，才想起顏青元可能有認領他們。」
      等語（見本院卷第96頁），顯係事後卸責之詞，不足採信
      。
（三）綜參各情，被告縱非明知其夫顏青元究於何時認領告訴人
      己○○3人一事，然就告訴人己○○3人確為顏青元所撫育
      之事實，應早已知悉，且就告訴人己○○3 人應有繼承權
      乙節亦當屬明知，竟仍委託不知情之甲○○僅列其自身與
      戊○○、顏榮利、顏萌珠為繼承人之不實繼承系統表並持
      以辦理繼承登記，其顯有使公務員登載不實之犯意甚明。
      從而，被告前開所辯，無非狡飾之詞，尚無足採，本案事
      證明確，被告犯行洵堪認定，應依法論科。
二、核被告所為，係犯刑法第214 條之使公務員登載不實罪。被
    告提供資料委由不知情之代書甲○○製作內容不實之繼承系
    統表並據以申請辦理繼承登記使公務員登載不實，乃利用不
    知情之人犯罪，為間接正犯。另按刑法第215 條之罪，以從
    事業務之人，明知為不實之事項，而登載於其業務上作成之
    文書，足以生損害於公眾或他人者，為其成立要件。故如非
    從事業務之人，而係普通人使不知情之從事業務之人登載不
    實之事項於其業務上作成之文書，因刑法就此並無處罰明文
    ，依罪刑法定原則，自無從逕依該法條論罪。從而，刑法第
    215條之罪，應認有排斥普通人成立間接正犯理論之適用（
    最高法院88年度台上字3116號判決參照），是以，被告委託
    不知情之代書甲○○製作代書辦理遺產分割繼承登記之繼承
    系統表，縱有不實，仍不成立刑法第215 條之罪，附此敘明
    。爰審酌被告之生活狀況、品行、智識程度、與告訴人己○○3 人平日之關係及所犯為侵害渠等之繼承權益，且於犯罪
    後猶飾詞狡飾、態度不佳，迄未與告訴人己○○3 人達成和
    解並配合辦理不動產移轉登記，惟年事已高、身體健康不佳
    （此有被告所提出之診斷證明書附卷足參），暨於本院審理
    時陳明願意回復告訴人己○○3 人之繼承權（見本院卷第97
    頁）等一切情狀，量處如主文所示之刑。又被告犯罪後，刑
    法第41條已於90年1月10日修正，犯最重本刑5年以下有期徒
    刑之罪，而受6 個月以下有期徒刑或拘役之宣告，因身體、
    教育、職業、家庭或其他正當事由，以執行顯有困難者，得
    以1元以上3元以下折算1日，易科罰金，並於同年1月12日生
    效，新法修正結果並無不利於被告，依刑法第2條第1項前段
    之規定，自應適用新法，諭知易科罰金之折算標準，以資懲
    儆。
據上論斷，應依刑事訴訟法第299條第1項前段，刑法第2條第1項
前段、第214條、第41條第1 項前段，罰金罰鍰提高標準條例第1
條前段、第2條，判決如主文。
本案經檢察官周欣潔到庭執行職務。
中　　華　　民　　國　　94　　年　　6 　　月　　9 　　日
                   刑事第一庭 審判長法  官  許  進  國
                                  　法　官  林  坤  志
                                  　法　官  游  悅  晨
上列正本證明與原本無異。
如不服本判決，應於判決送達後10日內向本院提出上訴狀（應附
繕本）。告訴人或被害人如對於本判決不服者，應具備理由請求
檢察官上訴，其上訴期間之計算係以檢察官收受判決正本之日期
為準。
中　　華　　民　　國　　94　　年　　6 　　月　　9 　　日
                                    書記官  陳  慶  時
附錄本案論罪科刑法條全文
中華民國刑法第214條
明知為不實之事項，而使公務員登載於職務上所掌之公文書，足
以生損害於公眾或他人者，處三年以下有期徒刑、拘役或五百元
以下罰金。
